【裁判字號】    96,重訴,287
【裁判日期】    980310
【裁判案由】    確認買賣關係存在等
【裁判全文】
臺灣板橋地方法院民事判決             96年度重訴字第287號
原      告  Ｂ○○
            己○○
            丁○○
            午○○
            丙○○
            甲○○
            Ｃ○○
前列七人共同
訴訟代理人  張安琪律師
被      告  戌○○
            黃○○
                        號
            子○○
            辛○○
                        弄7號.
            丑○○
            寅○○
            辰○○
            癸○○
            乙○○
                        15樓.
            Ａ○○
            天○○
            亥○○
兼上一人    戊○○
法定代理人
被      告  地○○○
            宙○○
                        之1號.
            宇○○
前列十六人共同
訴訟代理人  詹芝怡律師
            邱晃泉律師
上  一  人  庚○○
複訴訟代理人
被      告  未○○
            酉○○
                        樓
            申○○
            玄○○
            巳○○○
            壬○○
            卯○○
上列當事人間請求確認買賣關係存在等事件，經本院於民國98年
2月10日言詞辯論終結，判決如下：
    主  文
確認原告丁○○、己○○與被告戌○○、地○○○、黃○○、玄
○○、宙○○、宇○○、巳○○○、丑○○、寅○○、壬○○、
辰○○、子○○、辛○○、卯○○、癸○○間就坐落臺北縣中和
市○○段666 地號土地如附圖Ｅ部分所示面積三三點八七平方公
尺、坐落臺北縣中和市○○段667 地號土地如附圖Ｄ部分所示面
積五點五六平方公尺土地之買賣關係存在。
原告其餘之訴及假執行之聲請均駁回。
訴訟費用由被告戌○○、地○○○、黃○○、玄○○、宙○○、
宇○○、巳○○○、丑○○、寅○○、壬○○、辰○○、子○○
、辛○○、卯○○、癸○○負擔四分之一，餘由原告負擔。
    事實及理由
一、程序方面：
    本件被告未○○、酉○○、申○○、玄○○、巳○○○、壬
    ○○、卯○○未於言詞辯論期日到場，核無民事訴訟法第
    386 條所列各款情形，爰依原告之聲請，由其一造辯論而為
    判決。
二、原告主張：
    (一)緣光復前原有住戶建屋於重測前臺北縣中和市○○段二八
      張小段52-2及52-20 地號土地居住，55年間中和市○○路
      道路拓寬，因此原住戶李應辰、盧阿面、林永標、林洪英
      、王攀、鄭新村、張阿旺、劉呂阿菜、李綠、邱阿能等於
      55年3 月18日向地主陳阿網、戌○○、蔡信義、蔡信惠（
      當時係由此4 人共有系爭土地）購買系爭台北縣中和市○
      ○段二八張小段52-2、52-20 地號之土地作為建屋居住之
      用，依照買賣契約書，每坪價金為新台幣（下同）650 元
      ，每戶均於簽約時即支付5,000 元，僅餘尾款尚未付清，
      約定於過戶完成後始支付。上開買主共同向陳、蔡二家地
      主購買土地，渠後原告自上開買主受讓權利，且於買主等
      繳納土地款後，賣方並同意買方於系爭土地上建造房屋，
      早在55年6 月4 日即由地主出具證明書確認「茲證明漳和
      段二八張小段地號52-2、52-20 等自己所有土地依照舊房
      屋隔界壁中心位置標準願讓渡予各房主以供再建之用」，
      原告依據各自範圍建築房屋，其位置及各戶門牌如附圖所
      示，事後並於土地買方之一Ｄ○○之要求下，出具原證五
      號土地使用同意書，明文載明「立同意書人陳阿網、蔡信
      義等，茲將本人所有座落台北縣中和鄉○○段28小段52-2
      地號無代價同意Ｄ○○先生建屋及一切使用權利。」此有
      渠二人所立之土地同意書為證。買方均依照買賣契約支付
      土地價款，惟地主均先後以共有人死亡必須辦妥繼承登記
      方得移轉︰地主之一之蔡信惠先於美國死亡，因上開土地
      係陳阿網、戌○○、蔡信義、蔡信惠共有，導致無法辦理
      移轉登記，渠後拖延至60年間蔡良純才辦妥繼承登記，惟
      另一地主陳阿網又於同年死亡，其繼承登記則始終未辦理
      直至92年5 月份才辦妥繼承登記，其間原告均一再請求盡
      速辦妥繼承登記，並於被告辦妥繼承登記後，於92-95 年
      間均持續請求地主辦理移轉登記，而其間地主一方面依照
      買賣契約向原告等收取地價稅，一方面卻不斷以各種理由
      拖延辦理移轉登記，甚至還主張價格過低，要求提高尾款
      ，殊料，部分地主一方面與原告等聯繫土地過戶事宜，另
      一方面卻於95年11月16日將系爭土地出賣予被告乙○○，
      並為移轉登記。
    (二)原告丁○○、己○○自盧阿面處繼受系爭買賣關係；原告
      丙○○為李應辰之唯一繼承人，自得繼承李應辰關於系爭
      買賣契約之權利。原告Ｂ○○之父Ｄ○○自鄭新村處受讓
      系爭買賣契約關係，原地主就此均知情且承認，此有陳阿
      網、蔡信義代理全部地主所出具之土地使用同意書以及戌
      ○○、蔡信義、蔡良純依照原證一號買賣契約向Ｄ○○收
      取地價稅之收據足證。其後再由Ｄ○○將此買賣契約之權
      利贈與原告Ｂ○○。原告甲○○之公公游上自林永標處受
      讓系爭買賣權係，原地主就此均知情且承認，渠後再由游
      上將此土地建物之權利贈與游明財，游明財再贈與其妻即
      原告甲○○，原地主張並承認該讓與，此由戌○○、蔡信
      義、蔡良純依據原證一號買賣契約向游明財收取地價稅之
      收據足證。原告午○○自張阿旺處受讓買賣契約之權利，
      原地主就此均知情且承認，正因為承認午○○繼受張阿旺
      之買賣契約權利，因此被告戌○○與蔡信義、蔡良純等才
      會依據原證一號買賣契約向原告午○○收取地價稅，當初
      原告午○○向張阿旺所購買之土地權利包括系爭土地，且
      張阿旺有通知原地主，若非如此，前地主基於何等權利向
      原告午○○收取地價稅？原告Ｃ○○自劉呂阿菜之孫劉國
      珍處受讓系爭買賣權利，雖讓渡書僅載明房屋，但當事人
      間就土地權利係一同移轉，就此原地主就此均知情且承認
      ，正因承認，被告戌○○及蔡信義、蔡良純等才會向原告
      Ｃ○○或其夫蕭祖祥收取地價稅，若非原告係連同土地權
      利一併購買，何以前地主竟然不向劉呂阿菜或其繼承人收
      取地價稅？又為何反向原告Ｃ○○或蕭祖祥收取地價稅？
    (三)雖系爭買賣合約係於55年間簽署，惟未能辦理過戶登記於
      原告名下，係因本件陳、蔡地主未能辦理繼承登記無法提
      供過戶文件所導致，係因可歸責於賣方之事由，且本件賣
      方即地主於89年、93年間均依照買賣契約要求本件原告支
      付地價稅，足見本件賣方始終均承認本買賣契約之存在，
      依民法第129 條第2 款規定「承認」應構成消滅時效之中
      斷事由，本件買賣契約仍有效存在於買賣雙方。被告地○
      ○○、黃○○、玄○○、宙○○、宇○○、未○○、戊○
      ○、Ａ○○、天○○、蔡俊奕、酉○○、申○○、巳○○
      ○、丑○○、寅○○、壬○○、辰○○、子○○、辛○○
      、卯○○、癸○○分別為陳阿網、蔡信惠、蔡信義之繼承
      人，爰請求確認上開被告及被告戌○○（以下合稱被告一
      ）與原告間有系爭買賣契約關係存在。
    (四)被告乙○○向被告戌○○、戊○○、Ａ○○、天○○、蔡
      俊奕、黃○○、子○○、辛○○、丑○○、寅○○、辰○
      ○、癸○○買受系爭52-2地號價格僅21,546,000元（連不
      屬於上開被告所有之建物均被列為買賣標的），扣除不當
      得利債權金額12,884,955元（於土地交易實務實少聽聞買
      受土地所有權，還會向地主要求轉讓不當得利債權），再
      扣除高達677,672 元由亞詮建設有限公司開立之支票金額
      、91年之買方代償500 萬，被告所提之單據被告乙○○係
      無償取得系爭土地之所有權，以系爭土地在中和市最熱鬧
      之精華地段（中和路以及連城路交叉口之大馬路上），怎
      可能無償取得系爭土地所有權？足證上開被告間之買賣契
      約係屬通謀虛偽意思表示，其目的係假被告乙○○之手，
      阻斷原告對被告戌○○等之買賣契約債權請求權，並以被
      告乙○○之所有權人名義，請求拆屋還地。況且上開被告
      亦未提出所有被告簽署之土地買賣契約以及支付價款之正
      本文件，原告否認其文件之真正。且依照蔡良純之應有部
      分僅六分之一，單以52-2地號計算買賣總價款21,546,000
      元，蔡良純應僅分得3,591,000 元，被告乙○○竟代償蔡
      良純500 萬元，亦與事理有違。可見上開被告間二之土地
      買賣顯屬通謀虛偽意思表示，依法應屬無效。爰請求確認
      上開被告間之買賣契約及所有權移轉登記行為無效，並依
      民法第184 條第2 項、第185 條、第348 條及民法第758
      條之規定，請求被告乙○○應將上開土地所有權登記塗銷
      ，被告戌○○、戊○○、Ａ○○、天○○、蔡俊奕、黃○
      ○、子○○、辛○○、丑○○、寅○○、辰○○、癸○○
      等人應為移轉登記。
    (五)如前所述，被告乙○○係無償取得系爭土地，有害於原告
      對於被告戌○○、戊○○、Ａ○○、天○○、蔡俊奕、黃
      ○○、子○○、辛○○、丑○○、寅○○、辰○○、癸○
      ○等人之債權，雖然民法第244 條之撤銷權係為全體債權
      人之利益而設，惟若被告戌○○、戊○○、Ａ○○、天○
      ○、蔡俊奕、黃○○、子○○、辛○○、丑○○、寅○○
      、辰○○、癸○○並無其他財產足供清償對於債權人所負
      之義務，債務人係以脫產為目的，迴避對於債權人之債務
      履行，債權人當得依照民法第244 條以撤銷權保全債權。
      此有最高法院45年台上字第1316號判例足參。被告戌○○
      、戊○○、Ａ○○、天○○、蔡俊奕、黃○○、子○○、
      辛○○、丑○○、寅○○、辰○○、癸○○既未提出證明
      證時有其他財產足供清償對於債權人所負之義務，原告自
      得依民法第244 條以撤銷權保全債權。爰依民法第244 條
      第1項之規定，請求撤銷被告戌○○、戊○○、Ａ○○、
      天○○、蔡俊奕、黃○○、子○○、辛○○、丑○○、寅
      ○○、辰○○、癸○○與被告吳通間之買賣契約及所有權
      移轉登記行為。被告乙○○應將上開土地所有權登記塗銷
      後，被告戌○○、戊○○、Ａ○○、天○○、蔡俊奕、黃
      ○○、子○○、辛○○、丑○○、寅○○、辰○○、癸○
      ○應將上開土地移轉登記予原告。
    (六)被告戌○○、戊○○、Ａ○○、天○○、蔡俊奕、黃○○
      、子○○、辛○○、丑○○、寅○○、辰○○、癸○○基
      於買賣契約應對原告負有移轉買賣標的物之義務，因渠等
      將系爭土地所有權移轉登記與被告乙○○而給付不能，自
      應對原告依民法第226 條之規定負債務不履行損害賠償責
      任。另上開被告共同故意以虛偽契約侵害原告等之債權，
      應構成民法第184 條第一項後段以及185 條之共同侵權行
      為。又原告Ｂ○○乃土地共有人，被告戌○○、戊○○、
      Ａ○○、天○○、蔡俊奕、黃○○、子○○、辛○○、丑
      ○○、寅○○、辰○○、癸○○基於買賣契約應對原告負
      有移轉買賣標的物之義務，因渠等移轉土地卻未先通知原
      告Ｂ○○行使優先承購權，自應因違反土地法第34條之1
      負損害賠償責任。此外，原告乃系爭土地上之房屋所有人
      ，依土地法第104 條第1 項規定基地出售時，應通知地上
      權人、承租人以及典權人行使優先承購權，房屋出售時，
      基地所有權人亦有優先承購權，相對的，基地出售時，房
      屋所有人亦應類推適用本條規定享有優先承購權，更況乎
      ，被告一等本對於原告應基於買賣契約有移轉土地所有權
      之義務，舉輕以明重，更應履行此一義務，違反此一義務
      ，縱設不構成物權契約無效，亦應就其未行通知義務，負
      擔損害賠償責任。原告等當初係以高於當時公告地價之金
      額購買系爭土地，且陳、蔡地主至今未完成買賣契約之過
      戶義務，甚至還偷偷將系爭土地過戶予被告乙○○，再由
      被告乙○○對原告提起拆屋還地訴訟，其目的係為提高土
      地買賣價金，被告此等行為顯然係惡意違約且故意以違反
      善良風俗之方法致生損害於他人，因此若允許原地主此種
      惡意違約詐害債權之行為，交易秩序將大亂，且對於長久
      以來依約支付價金及依約支付地價稅，並認定交易確立而
      在系爭土地上建屋居住超過40年以上之原告之利益如何維
      護？爰依民法債務不履行、第184 條第1 項後段、第185
      條之規定，請求上開被告賠償。並以系爭土地之面積，按
      每平方公尺依公告地價之2.5 倍計算之價金為原告之損害
      ，惟原告本件僅請求給付26,132,400元。
    並聲明：
    (一)先位聲明：
      1.請求確認被告戌○○、地○○○、黃○○、玄○○、宙
        ○○、宇○○、未○○、戊○○、Ａ○○、天○○、蔡
        俊奕、酉○○、申○○、巳○○○、丑○○、寅○○、
        壬○○、辰○○、子○○、辛○○、卯○○、癸○○間
        就台北縣中和市○○段666 地號（重測前為臺北縣中和
        市○○段二八張小段52-20 地號）以及台北縣中和市○
        ○段667 地號之土地（重測前為臺北縣中和市○○段二
        八張小段52-2地號）對原告Ｂ○○於附圖乙標示C 面積
        35.19 平方公尺以及標示B 面積5.39平方公尺、原告丁
        ○○、己○○於附圖乙標示E 面積33.87 平方公尺以及
        D 面積5.56平方公尺、原告午○○於附圖乙標示G 面積
        40.66 平方公尺以及F 面積7.18平方公尺、原告丙○○
        於附圖乙標示I 面積38.72 平方公尺以及H 面積7.37平
        方公尺、原告甲○○於附圖乙標示K 面積36.06 平方公
        尺以及J 面積8.42平方公尺、原告Ｃ○○於附圖乙標示
        M 面積16.85 平方公尺以及L 面積8.78平方公尺有買賣
        關係存在。
      2.請求確認被告戌○○、戊○○、Ａ○○、天○○、蔡俊
        奕、黃○○、子○○、辛○○、丑○○、寅○○、辰○
        ○、癸○○等人與被告二乙○○間就台北縣中和市○○
        段666 地號以及中和市○○段667 地號之土地買賣契約
        及所有權移轉登記行為無效。原登記於被告二乙○○名
        下之上開土地所有權登記塗銷後，就中和市○○段667
        地號之土地，被告戌○○、戊○○、Ａ○○、天○○、
        蔡俊奕、黃○○、子○○、辛○○、丑○○、寅○○、
        辰○○、癸○○等人等應各依持分（即戌○○1/6 、戊
        ○○、Ａ○○、天○○、蔡俊奕四人共1/6 、黃○○1/
        6 、子○○1/6 、辛○○8/48、丑○○1/48、寅○○1/
        48、辰○○4/48、癸○○2/48），移轉予原告Ｂ○○於
        附圖乙標示C 面積35.19 平方公尺標示、原告丁○○、
        己○○於附圖乙標示E 面積33.87 平方公尺、原告午○
        ○於附圖乙標示G 面積40.66 平方公尺、原告丙○○於
        附圖乙標示I 面積38.72 平方公尺、原告甲○○於附圖
        乙標示K 面積36.06 平方公尺、原告Ｃ○○於附圖乙標
        示M 面積16.85 平方公尺。就中和市○○段666 地號之
        土地，被告子○○、辛○○、丑○○、寅○○、辰○○
        、癸○○應各依持分（即子○○5/30、辛○○8/48、丑
        ○○1/48、寅○○1/48、辰○○4/48、癸○○2/48），
        移轉予原告Ｂ○○於附圖乙標示B 面積5.39平方公尺、
        原告丁○○、己○○於附圖乙標示D 面積5.56平方公尺
        、原告午○○於附圖乙標示F 面積7.18平方公尺、原告
        丙○○於附圖乙標示H 面積7.37平方公尺、原告甲○○
        於附圖乙標示J 面積8.42平方公尺、原告Ｃ○○於附圖
        乙標示L 面積8.78平方公尺。
      3.願供擔保請准宣告假執行。
    (二)備位聲明：
      1.請求撤銷被告戌○○、戊○○、Ａ○○、天○○、蔡俊
        奕、黃○○、子○○、辛○○、丑○○、寅○○、辰○
        ○、癸○○等人與被告二間就台北縣中和市○○段666
        、667 地號之土地買賣契約及所有權移轉登記行為，原
        登記於被告乙○○名下之上開土地所有權登記塗銷後，
        就中和市○○段667 地號之土地，被告戌○○、戊○○
        、Ａ○○、天○○、蔡俊奕、黃○○、子○○、辛○○
        、丑○○、寅○○、辰○○、癸○○等人等應各依持分
        （即戌○○1/6 、戊○○、Ａ○○、天○○、蔡俊奕四
        人共1/6 、黃○○1/6 、子○○1/6 、辛○○8/48、丑
        ○○1/48、寅○○1/48、辰○○4/48、癸○○2/48），
        移轉予原告Ｂ○○於附圖乙標示C 面積35.19 平方公尺
        、原告丁○○、己○○於附圖乙標示E 面積33.87 平方
        公尺、原告午○○於附圖乙標示G 面積40.66 平方公尺
        、原告丙○○於附圖乙標示I 面積38.72 平方公尺、原
        告甲○○於附圖乙標示K 面積36.06 平方公尺、原告Ｃ
        ○○於附圖乙標示M 面積16.85 平方公尺。就中和市○
        ○段666 地號之土地，被告子○○、辛○○、丑○○、
        寅○○、辰○○、癸○○應各依持分（即子○○5/30、
        辛○○8/48、丑○○1/48、寅○○1/48、辰○○4/48
        、癸○○2/48），移轉予原告原告Ｂ○○於附圖乙標示
        B 面積5.39平方公尺、原告丁○○、己○○於附圖乙標
        示D 面積5.56平方公尺、原告午○○於附圖乙標示F 面
        積7.18平方公尺、原告丙○○於附圖乙標示H 面積7.37
        平方公尺、原告甲○○於附圖乙標示J 面積8.42平方公
        尺、原告Ｃ○○於附圖乙標示L 面積8.78平方公尺。
      2.請求被告戌○○、戊○○、Ａ○○、天○○、蔡俊奕、
        黃○○、子○○、辛○○、丑○○、寅○○、辰○○、
        癸○○、乙○○連帶賠償原告26,132,400元以及自起訴
        狀送達之日起至清償日止，按年利率百分之五計算之利
        息。
三、被告則以：
    (一)關於原告請求確認與被告一間買賣關係存在部分：
      1.原告無確認利益：
        (1)原告起訴主張李應辰等人於55年向前地主陳阿網等購
          買系爭土地，原告又自李應辰等前買主處受讓權利，
          對被告一有請求辦理系爭土地移轉登記之權利，而請
          求確認原告與被告一之買賣關係存在云云。惟查，依
          原告所提買賣契約影本（姑不論其真實性、合法性、
          對被告一之效力等，均有可議，詳如後述），其記載
          之簽約日為55年3 月15日至起訴時，已逾41年之久。
          其間，原告從未依其主張之買賣契約對被告一有任何
          請求。原告所謂於92至95年間均持續請求地主辦理移
          轉登記云云，並非事實；原告並未舉證證明。原告於
          提起本件確認訴訟前，既未曾依其主張之買賣契約對
          被告一有所請求，已難謂原告在私法上之地位有何不
          安之狀態。
        (2)又按請求權因15年間不行使而消滅，為民法第125 條
          所明定。原告主張之買賣契約之簽約日於55年3 月15
          日，自該日起，原告主張之前手即可本於其主張之買
          賣契約行使請求權，則計至70年3 月14日，其主張之
          請求權已罹於15年時效。被告一茲為時效抗辯。原告
          所謂被告一於89年、93年間均依照買賣契約要求原告
          支付地價稅，足見賣方始終承認買賣契約之存在，應
          構成消滅時效之中斷事由云云，被告一均否認之。原
          告本於系爭土地買賣關係之所有權移轉登記請求權，
          已罹於時效而消滅，被告一亦就此抗辯。是縱令原告
          認為就系爭土地之私法上地位有不安之狀態，其不安
          之狀態，並不能以對被告一之確認訴訟除去；揆諸前
          揭說明，原告訴請確認係爭土地買賣關係存在，顯無
          即受確認判決之法律上利益。
        (3)本件系爭土地前地主，已將系爭土地出售予被告乙○
          ○，並已將所有權移轉登記予被告乙○○。縱使假設
          原告與前地主間有買賣關係（被告否認）並占有系爭
          土地，原告亦不得以之對抗依法受讓登記為所有權人
          之被告乙○○。是原告與被告間不論買賣關係是否存
          在，均不得對抗系爭土地之現所有權人。縱令原告認
          為就系爭土地之私法上地位有不安之狀態，其不安之
          狀態，亦不能以對被告一之確認訴訟除去。原告訴請
          確認系爭土地買賣關係存在，亦顯無即受確認判決之
          法律上利益。
        (4)原告提起確認之訴，係主張：系爭土地上原住戶於55
          年3 月15日與前地主簽訂買賣契約，原告由原住戶（
          前買主）受讓權利，原告與原地主間之買賣契約至今
          仍有效存在，對被告一當有請求依買賣契約交付系爭
          土地並辦理系爭土地移轉登記之權利，並非針對買賣
          之權利義務關係，而係以55年3 月15日簽訂之買賣契
          約為標的。如前揭最高法院判例所示，買賣契約，為
          買賣法律關係之發生原因，並非買賣法律關係之本身
          ；買賣契約，只是買賣法律關係所由發生之基礎事實
          。而原告主張之基礎事實，並無不能提起他訴訟之情
          形。依原告主張之情節，原告若認基於買賣契約有請
          求被告一交付系爭土地並辦理系爭土地移轉登記之權
          利，其逕可提起請求被告一交付系爭土地並辦理移轉
          登記之訴。或若認被告一與被告乙○○間成立買賣契
          約有虛偽意思表示或詐害債權情形，基於其主張之買
          賣契約，原告亦可提起確認被告一與被告乙○○間買
          賣契約無效或撤銷被告一與被告乙○○間買賣契約之
          訴。而事實上，原告已於本件提訴。於請求被告一交
          付系爭土地並辦理移轉登記之訴，或於（原告已經提
          出之）確認被告一與被告乙○○間買賣契約無效或撤
          銷買賣契約之訴，有關原告所主張買賣契約是否有效
          存在之基礎事實，本在法院審究範圍之內。直言之，
          就原告所主張之買賣契約存否之基礎事實，原告並非
          不能提起他訴（且事實上，已經提起他訴）。原告等
          對被告一提起確認買賣關係之訴（實為確認法律關係
          基礎事實存否之訴），核與不能提起他訴訟之要件不
          符，顯無即受確認判決之法律上利益，於法實有不合
          。
      2.原告與被告一之間，並無買賣關係存在：
        (1)依原告主張之55年3 月15日買賣合約書，其買方當事
          人為：李應辰、盧阿面、林永標、林洪英、王攀、鄭
          新村、張阿旺、劉呂阿菜、李緣、邱阿能等10人。原
          告Ｂ○○、己○○、丁○○、午○○、丙○○、甲○
          ○、Ｃ○○7 人，都不是該買賣合約之當事人。原告
          Ｂ○○等7 人主張由前買主受讓權利（被告否認其事
          實），縱使假設屬實，就原告主張並訴請確認之買賣
          契約而言，原告主張受讓者，除權利外，當然包括前
          買主對於原地主所負之債務在內，性質上，應屬契約
          承擔。此契約承擔，非經賣方之承認，對賣方不生效
          力。原告Ｂ○○等7 人承擔其主張之前買主之買賣契
          約，根本未經賣方之承認（事實上，根本沒有通知賣
          方；原告所謂均出示買賣契約及收據予前地主云者，
          絕非事實），其契約承擔，對賣方自不生效力。原告
          與被告一間，根本沒有任何買賣關係存在。
        (2)有關原告所提系爭土地買賣合約書及讓與證明書，所
          載日期為55年3 月15日及同年6 月4 日，但賣方（地
          主）之一蔡信惠，早於49年就已死亡，根本不可能於
          55年間簽訂合約書。於55年時，系爭土地依法應為陳
          阿網、戌○○、蔡信義、及蔡信惠之全體繼承人所共
          有，則系爭土地之處分，依民法第819 條第2 項規定
          ，應得當時共有人陳阿網、戌○○、蔡信義、及蔡信
          惠之全體繼承人之全體同意。本件既未經共有人全體
          同意處分，該買賣契約自非有效。原告指稱55年時係
          由蔡信惠之繼承人蔡良純以蔡信惠名義蓋印云云，純
          屬原告發想杜撰之情節，絕不實在。且蔡信惠於49年
          死亡，其繼承人為其妻蔡曹蟬、其子蔡良純、被告未
          ○○、蔡良盛、酉○○、申○○共6 人，蔡良純係於
          60年間始繼承登記蔡信惠於系爭土地之應有部分，則
          於49年蔡信惠死亡後至60年蔡良純辦理繼承登記前，
          就蔡信惠所有之系爭土地應有部分，應由其繼承人蔡
          曹蟬、蔡良純、被告蔡良盛、未○○、酉○○、申○
          ○6 人公同共有，就蔡信惠應有部分之處分及其他權
          利之行使，非得蔡曹蟬、蔡良純、被告蔡良盛、未○
          ○、酉○○、申○○等6 人全體之同意，不得為之。
          系爭土地之處分，既未得蔡信惠繼承人全體同意，原
          告所指買賣契約自非合法有效。且原告所提系爭土地
          讓渡證明書，只記載「讓渡予各房主」，並未指明讓
          渡予原告7 人，甚至未指明讓渡予其主張之前手）。
          原告持該證明書影本，主張渠等與前地主有買賣關係
          存在，應無可採。原告另提出之土地使用同意書，其
          對象僅記載為Ｄ○○1 人，並未及於原告Ｂ○○，亦
          未及於其他原告或其主張之前手。且依其內容，也顯
          然不是買賣契約。原告持該土地使用同意書影本，主
          張渠等與前地主有買賣關係存在，亦屬無理。且其立
          同意書人也只列有陳阿網、蔡信義二人，未見其他共
          有人戌○○、及蔡信惠之繼承人具名同意。依民法第
          820 條第1 項規定，既未經戌○○、蔡信惠之繼承人
          同意，縱使假設其他共有人同意Ｄ○○1 人使用土地
          屬實，亦非合法有效。
        (3)又原告所提「各原告於原始買賣契約之標的範圍圖」
          ，被告均否認其真正。原告所提55年3 月15日之合約
          書，並無任何附圖，亦無任何類似「日後補具測量圖
          」之記載。而該附圖上全無有關原告所指買賣契約之
          字樣或內容。原告逕指附圖甲為「買賣契約之標的範
          圍圖」，實無可採。再者，依原告所提55年3 月15日
          合約書之記載，其標的為中和鄉○○段二八張小段52
          -2、52-20 、52 -21三筆地號土地，惟原告所提上開
          附圖，卻出現8 筆土地，另有非合約書記載標的之
          52-17 、52-1、52-18 、52-19 、52-8等地號土地。
          又該合約書記載之買方當事人為李應辰、盧阿面、林
          永標、林洪英、王攀、鄭新村、張阿旺、劉呂阿菜、
          李緣、邱阿能等10人，惟該附圖所示，有關3 筆標的
          土地之使用人卻僅7 位。且，使用人為何人、何人使
          用那一塊地，根本沒有任何標示或說明。兩相比對，
          原告所提附圖與所指55年3 月15日合約書，其標的、
          人數等均不符合。究係何人、於何時、為何事所製作
          ，在在可疑。原告遽指為「買賣契約之標的範圍圖」
          ，應不可採。
        (4)原告Ｂ○○、午○○、甲○○、Ｃ○○根本沒有繼受
          其主張之買賣契約之當事人地位：
          原告Ｂ○○提出Ｄ○○與鄭新村間「房屋及土地買
            賣契約書」、「土地建築改良物贈與所有權移轉契
            約」，主張Ｄ○○自鄭新村繼受係爭買賣契約之當
            事人地位，Ｄ○○再將所繼受之當事人地位贈與Ｂ
            ○○。惟查，依原告所提「土地／建築改良物贈與
            所有權移轉契約」之記載，縱有贈與之事，Ｄ○○
            贈與原告Ｂ○○者，乃「中和市○○路○ 段202 號
            建物」耳。就所謂「Ｄ○○將系爭買賣契約之當事
            人地位贈與Ｂ○○」之主張，原告並未舉證以實。
            況且買賣契約之當事人地位，並非「財產」本體，
            無可為贈與之標的。證人即原告Ｂ○○之母顏廖寶
            彩於97年9 月30日到庭指稱，52 -2 地號土地連房
            屋一併贈與給Ｂ○○云者，惟與上開土地建築改良
            物贈與所有權移轉契約之記載，顯然不合。且縱Ｄ
            ○○有贈予原告Ｂ○○土地及房屋，亦僅係土地及
            房屋之「不動產」，並非「買賣契約」。再者，Ｄ
            ○○並無系爭買賣契約之當事人地位可為贈與。查
            原告所提「房屋及土地買賣契約書」，清楚記載：
            「一、乙方（按，鄭新村）向陳阿網等四人承買土
            地坐落台北縣中和鄉○○段二八張小段五貳之貳地
            號等參筆內面積／公頃／公畝／公厘（即約拾三坪
            土地標示填明於後）及該地上加強磚造平房壹棟約
            拾三坪一併賣與甲方（按，Ｄ○○）為業。」、「
            二、價格（包括土地及房屋在內）每坪以新台幣…
            …。」依其記載，Ｄ○○與鄭新村所訂買賣契約之
            標的，顯然為：向陳阿網等四人承買之台北縣中和
            鄉○○段二八張小段52-2地號等三筆內面積約13坪
            之土地、及其上之房屋。直言之，鄭新村賣予Ｄ○
            ○的，為土地及房屋之不動產，並非系爭「買賣契
            約」。鄭新村並未將系爭買賣契約之權利（假若有
            ）轉讓予Ｄ○○，更未將係爭買賣契約之當事人地
            位（假若有）轉讓予Ｄ○○。Ｄ○○根本沒有自鄭
            新村處繼受系爭買賣契約之權利或當事人地位，自
            無相關權利或地位可再轉讓予原告Ｂ○○。原告Ｂ
            ○○主張繼受係爭買賣契約之當事人地位，並不實
            在。
          原告午○○提出其與張阿旺間「不動產買賣契約書
            」，主張自張阿旺繼受系爭買賣契約之當事人地位
            。惟原告午○○所提「不動產買賣契約書」影本，
            清楚記載：「一、乙方（按，張阿旺）所有土地座
            落中和鄉漳段二八張小段五貳之三○地號面積○○
            公畝○三公厘之持分全部及同所（門牌福美裡中山
            路2 段206 號）本國式鋼筋混凝磚造三層樓房第壹
            、貳、三層室內及陽台一併建積以現有全棟面積為
            準出賣與甲方（按指原告午○○）為業。」、「二
            、本不動產（土地及建物）買賣總價議定新台幣貳
            佰三拾萬元正。」依其記載，原告午○○與張阿旺
            所訂買賣契約之標的，顯然為：張阿旺所有之台北
            縣中和鄉○○段二八張小段52-30 地號土地（非係
            爭52-2、52-20 地號土地）及其上之房屋。該不動
            產買賣契約書雖另記載：「十一、乙方應負責將本
            房屋基地之承租權轉換為甲方之名義，已取得之承
            租權並即日讓渡予甲方。」惟其所合意讓渡者，為
            基地承租權，顯非系爭買賣契約之權利。足見張阿
            旺並未將系爭買賣契約之權利（假若有）轉讓予原
            告午○○，更未將系爭買賣契約之當事人地位（假
            若有）轉讓予原告午○○。原告午○○主張繼受系
            爭買賣契約之當事人地位，亦不實在。
          原告甲○○提出游上與林永標間房屋及土地買賣契
            約書、游上與游明財之贈與稅繳清證明書、游明財
            與原告甲○○間「土地／建築改良物贈與所有權移
            轉契約書」，主張游上自林永標繼受系爭買賣契約
            之當事人地位，游上將所繼受之當事人地位贈與游
            明財，游明財再贈與原告甲○○。惟查，依原告甲
            ○○所提贈與稅繳清證明書、土地／建築改良物贈
            與所有權移轉契約書之記載，縱有贈與之事，游上
            贈與游明財、游明財贈與甲○○者，乃坐落中和市
            ○○路○ 段210 號建物，就所謂「游上將系爭買賣
            契約之當事人地位贈與游明財」、「游明財將系爭
            買賣契約之當事人地位贈與原告甲○○」之主張，
            原告並未舉證以實。且買賣契約之當事人地位，並
            非財產本體，無可為贈與之標的。再者，依原告所
            提房屋及土地買賣契約書清楚記載：「一、乙方（
            按，林永標）向陳阿網等承買土地坐落台北縣中和
            鄉○○段二八張小段五貳之貳地號等壹筆內分出面
            積／公頃／公畝／公厘（即約拾七坪五合土地標示
            填明於後）及該地上新建…樓房壹棟賣與甲方（按
            ，游上）為業。」、「二、價格（包括土地連房屋
            在內）每坪以新台幣……。」依其記載，游上與林
            永標所訂買賣契約之標的，顯然為向陳阿網等人承
            買之台北縣中和鄉○○段二八張小段52-2地號等一
            筆內面積約17坪5 合之土地及其上房屋，買賣標的
            為土地及房屋之不動產，並非系爭買賣契約之權利
            甚明。林永標並未將系爭買賣契約之權利（假若有
            ）轉讓予游上，更未將系爭買賣契約之當事人地位
            （假若有）轉讓予游上，游上自無相關權利或地位
            可轉讓予游明財；游明財亦無相關權利或地位可再
            轉讓予原告甲○○。原告甲○○主張繼受系爭買賣
            契約之當事人地位，實不可採。
          原告Ｃ○○提出其與劉國珍間房屋產權讓渡協定書
            ，主張自劉呂阿菜繼受系爭買賣契約之當事人地位
            。惟該協定書所記載之出讓人為劉國珍，並非劉呂
            阿菜。則劉國珍為何人？劉國珍與劉呂阿菜為何關
            係？劉國珍是否有權單獨將劉呂阿菜的權利或地位
            （假設伊有權利或地位）轉讓他人？諸此問題，原
            告均未說明並舉證以實。何況，上開房屋產權讓渡
            協定書開宗明義為有關房屋產權讓渡之協定亦清楚
            記載：「一、座落中和市○○路○段212 號二層樓
            房屋，所有權人劉培根等三人唯劉培根之長子劉國
            珍為確保其房屋產權，一直居住設籍在此，惟該房
            屋年久失修，且開闢道路拆除後零落不堪，更為籌
            措整建工程費困難，故經所有權人會商之後，今將
            全棟房屋所有產權讓渡予Ｃ○○，雙方議定價款三
            佰萬元正，另補貼二樓承租人吳麒興搬遷費，房屋
            整修費伍拾萬元足。不包括房屋基地之土地權在內
            。」顯然，劉國珍讓渡予原告Ｃ○○之標的，限於
            中和市○○路○段212 號房屋而已；雙方甚至還特
            別指明：不包括房屋基地之土地權。依此，劉國珍
            所出讓予原告Ｃ○○者，僅為房屋之不動產，絕非
            系爭買賣契約。劉國珍並未將劉呂阿菜於系爭買賣
            契約之權利（假設伊有該買賣契約之權利）轉讓予
            原告Ｃ○○，更未將劉呂阿菜於系爭買賣契約之當
            事人地位（假若伊有該當事人地位）轉讓予原告Ｃ
            ○○。原告Ｃ○○根本未自劉呂阿菜繼受系爭買賣
            契約之權利或當事人地位。原告Ｃ○○之夫蕭祖祥
            於97年9 月30日到庭指稱，買的標的應該包括房屋
            及部分土地的權利云云，與所提房屋產權讓渡協定
            書」之記載，顯然不合。蕭祖祥之陳述，顯為迴護
            自家利益之臨訟虛辭，實不可採。
        (5)原告丁○○、己○○、丙○○雖主張因繼承關係繼受
          買賣契約之權利義務云云，惟如前所述，渠等所提合
          約書影本、證明書影本、土地使用同意書影本等，均
          非有效，且均不足以證明原告與被告一間存有買賣關
          係，且地主絕未承認原告繼受前手之買賣契約。原告
          主張之買賣契約既非合法有效，其契約相關權利義務
          當然自始不存在，縱原告丁○○等人確為其主張前手
          之繼承人，亦無契約相關權利義務可為繼承。更何況
          ，原告丁○○3 人尚有當事人適格欠缺之情形。茲說
          明如下：
          原告丁○○及己○○，主張為其外婆盧阿面之惟一
            繼承人。惟依渠所提繼承系統表顯示，盧阿面之夫
            為張坤池，育有一女盧金春，盧金春育有己○○、
            丁○○2 人。則盧阿面之配偶亦應有繼承權，盧阿
            面、其配偶、盧金春、張坤池之死亡先後，涉及有
            無代位繼承問題。惟原告所提戶籍謄本，全無相關
            資料可查，根本無法對證繼承系統表是否真確。盧
            阿面之繼承情形，並非丁○○、己○○自己主張為
            惟一繼承人，即可信之。就盧阿面部分，是否有其
            他繼承人應併同起訴，並非無疑。
          另原告丙○○主張為其父李應辰之惟一繼承人，惟
            依其所提繼承系統表及戶籍謄本顯示，李應辰之繼
            承人，除丙○○外，應有其妻李阿菊、其子李添澄
            、李朝木、李茂盛、李義正及其女李惠美子。李應
            辰是否死亡（關係繼承是否開始），未記載於戶籍
            謄本，已有不明。而所稱繼承人中，除李阿菊、李
            茂盛有死亡記載外，其他李添澄、李朝木、李義正
            、及李惠美子之生死完全不明；若均死亡，難道李
            添澄等人都沒有繼承人代位繼承嗎？原告以有限、
            缺漏之繼承系統表及戶籍謄本，隨便矇混，逕指原
            告丙○○為其父李應辰之惟一繼承人，應無可採。
        (6)其實，由原告Ｂ○○取得中和市○○段二八張小段
          52- 20地號土地所有權之事實，益可證明原告等所主
          張之買賣關係不存在：
          Ｄ○○於80年，與52-20 地號部分前地主戌○○、
            蔡信義、蔡良純另行議定買賣條件，簽訂買賣契約
            ，買受52-20 地號土地之部分所有權，並指名移轉
            登記於原告Ｂ○○名下，其情，亦經原告Ｂ○○之
            母顏廖寶彩證實。如此事實，反可證明原告等所主
            張之55年買賣關係根本不存在。至於80年時為何Ｄ
            ○○不一起買下52-2地號，純因與前地主就買賣價
            格等條件無法合意，且52-2地號設定有邱阿能之地
            上權所致，此有另案鈞院囑託南投地方法院97年7
            月11日訊問前地主戌○○之筆錄可稽。
          對此，原告指稱係因陳阿網繼承人遲遲未完成繼承
            登記，Ｄ○○為防將來原地主不認帳，寧願再多出
            一筆錢受讓蔡家就52-20 地號之持分，且若非蔡姓
            地主承認原告等之權利，蔡姓地主應要求Ｄ○○同
            時連佔用52-2地號持分一起購買，怎會單獨過戶52
            -20 地號云云。惟依一般常情，若認買賣關係存在
            ，若要防原地主不認帳，理應對全體原地主（或其
            繼承人）請求，甚至起訴請求移轉土地才是，縱前
            地主有未辦理繼承登記者，原告等依法亦得對其繼
            承人全體起訴請求，無須待繼承登記完成）。Ｄ○
            ○竟再多出一筆錢去買52-20 地號土地的2 分之1
            實違反事理。其實，因原告所主張之買賣關係不存
            在，前地主亦不認為有原告主張之買賣關係存在，
            Ｄ○○才會出錢買下52-20 地號土地。至於為何Ｄ
            ○○不一起買下52-2地號，純因與前地主就買賣價
            格等條件無法合意，且52-2地號設定有邱阿能之地
            上權所致，與所謂蔡姓地主承認原告權利云云，根
            本扯不上關係。
          再者，原告Ｂ○○於80年已因買賣受讓前地主戌○
            ○、蔡信義、蔡良純所有52-20 地號土地之應有部
            分，現為52-20 地號土地之所有人之一。就其現為
            所有人之一之52-20 地號土地，原告Ｂ○○於法律
            上之地位，並無不安之狀態存在。依最高法院52年
            台上字第1240號判例，原告Ｂ○○請求確認對於被
            告一之買賣關係（包括52-20 地號土地）存在，更
            無即受確認判決之法律上利益。
      3.原告所謂前地主均依照買賣契約要求原告支付地價稅，
        已承認原告概括買賣契約權利，應構成消滅時效之中斷
        事由云云，惟
        (1)就原告所提地價稅收據影本等，被告均否認其形式真
          正及內容之真實。原地主之一蔡信義於81年就已死亡
          然原告所提日期為84年9 月7 日、同年9 月12日之地
          價稅收據，立收據人處竟出現蔡信義之姓名及用印，
          該地價稅收據顯非真實。又被告戌○○、黃○○（及
          其被繼承人蔡信義），就所有系爭土地應有部分之地
          價稅，向來都是自己繳納，從未親自或委託他人向原
          告收取地價稅，根本不知有所謂收取地價稅之事，此
          業據戌○○於鈞院另案96年重訴字第224 號事件中證
          述明確。原告所提地價稅收據上戌○○、蔡信義、黃
          ○○之簽名、印文，均非真正。
        (2)退步言，縱使假設原告中有「部分人」繳付「部分年
          度」之「部分款額」者，充其量只是就其無權占有使
          用係爭土地所致損害之部分填補，亦不得以此逕認前
          地主承認買賣關係存在。再者，原告縱有請求權，亦
          已罹於15年時效，有如前述，姑不論戌○○、蔡信義
          （及其繼承人）從未向原告收取地價稅，且依原告所
          提地價稅收據，其所載立據人均無陳阿網或其繼承人
          之名，自無所謂承認原告權利之事。縱使假設其他共
          有人有收取地價稅者，且縱使假設其他共有人有因此
          承認買賣關係存在者，既未得全體共有人同意，自不
          生效力。
        (3)依原告所提合約書、杜賣合約書等之記載，並無共有
          地主負連帶債務責任之明示，亦無任何連帶債權之法
          律行為存在，法律亦無分別共有人於買賣契約負連帶
          債權債務關係之規定。原告所謂共有地主屬連帶債權
          債務關係，顯然無據。是縱使有部分共有人有收取某
          年度之部分地價稅者，實與其他共有人無關。原告所
          謂蔡姓地主代表收取地價稅之行為，應認為對陳姓地
          主亦生效力云云，應不足採。
        (4)原告等又指訴若陳蔡地主不承認原告等繼受買賣契約
          買方前手之權利，為何40年來從未見其請求返還土地
          云云本件原告無權占有系爭土地係屬事實，當不致因
          前地主久未行使物上請求權，而變為有權占有。且事
          實上，前地主過去已多次請求原告返還土地，否則即
          請買下土地，惟原告均置之不理，或因部分前地主移
          居國外，無法聯繫，或因乏人主動積極出面整合處理
          ，或因囿於金錢、時間、及系爭土地仍有地上權等等
          因素，致未能起訴請求原告返還土地。自不得以前地
          主未起訴請求返還土地，即認其承認原告等繼受所主
          張買賣契約之權利。
    (二)被告戌○○等與被告乙○○間就系爭土地之買賣，乃真正
      且真實，絕無所謂通謀虛偽之事：
      1.原告主張被告乙○○與被告戌○○、黃○○、子○○、
        辛○○、丑○○、寅○○、辰○○、癸○○並蔡良純間
        之買賣為通謀虛偽意思表示，自應由就此事實之存在，
        負舉證之責任。惟原告並未提出任何足以證明其主張事
        實之證據。實則系爭中和市○○段二八張小段52-2、52
        -20 地號土地，位於中和市○○路與永和路交界處，為
        交通便利、經濟繁榮之商業精華地區，為開發利用系爭
        土地，被告乙○○有意買下。只是，系爭土地之產權情
        況十分複雜：52-20 地號土地，所有權人有被告子○○
        等6 人，52-2地號土地，所有權人則有被告戌○○等9
        人，所有權人之一蔡良純，因欠負債務，其應有部分更
        遭銀行查封，且該土地於44年間即設定地上權予邱阿能
        ，存續期間：無限期，而邱阿能於55年已死亡，因未辦
        理繼承登記，其繼承人不明。為解決地上權問題，以順
        利開發，被告乙○○託人四處尋訪地上權人邱阿能之繼
        承人，耗費無數功夫，才終於找齊繼承人，竟有13人之
        多。為完整取得、使用系爭土地，被告乙○○持續與散
        居各地之原所有權人及地上權人共20多人交涉、洽談、
        磋商，歷經相當努力，花費無數心血及金錢。最後，才
        終於議定：以21,546,000元買下52-2地號土地，以
        1,512,000 元買下52-20 地號土地，合計價款為
        23,058,000元。其價款之支付，包括為蔡良純代償500
        萬元債務以解除銀行查封，及墊付土地增值稅
        3,683,573 元。其買賣價款，或由被告乙○○自為支付
        ，或以被告乙○○之妻袁如影擔任負責人之亞詮建設有
        限公司（下稱亞詮公司）之支票支付，已全數支付予被
        告戌○○等人（丑○○、寅○○部分，經其指定支付予
        趙玲玲）。而為取得地上權，被告乙○○還另出價向邱
        阿能繼承人買下地上權。足見被告乙○○與被告戌○○
        等人，就系爭土地之買賣，乃真實且真正，絕無所謂通
        謀虛偽之事。蓋被告乙○○依據地政機關土地登記簿之
        記載，與相關所有權人、地上權人締約買賣，完全合法
        、正當。再者，原告所有房屋，都是未經保存登記的違
        章建築。一般情形，若是合法有權建物，會辦保存登記
        。被告戌○○等前地主告知被告乙○○，原告係無權占
        用系爭土地，且自地政機關查無原告房屋之登記，被告
        乙○○認為原告無權占用系爭土地，乃合乎事理。至於
        原告所稱另有買賣乙情，被告戌○○等人從未向被告乙
        ○○提及（因渠等亦不知有系爭買賣存在），被告乙○
        ○全然不知、聞所未聞，實無所謂與被告戌○○等人通
        謀虛偽之情事。
      2.原告質疑52-2地號以21,546,000元、52-20 地號以
        1,512,000 元之買價過低云云。惟所謂每平方公尺市價
        應在40萬左右，僅係原告自己想像的行情。再者，買賣
        交易價金之合意，所涉因素綦多。系爭土地價格如何，
        既非被告戌○○等人可一方決定，亦非被告乙○○可片
        面論斷，乃買賣當事人各自多方考量，相互討價還價，
        最後你情我願之事。原告等無權占用人，應無立場置喙
        。何況，系爭土地遭原告無權占用，致所有權人無法使
        用土地，被告乙○○買受土地，尚須依法請求原告無權
        占用人返還土地，並須待原告實際遷出後，才能真正使
        用土地，其間，可能耗費之時間、金錢、資金利息相當
        龐大（姑不論可能遭受其他非法律、非經濟因素之侵擾
        與風險），計算相關成本，被告乙○○付出二千多萬鉅
        資購買系爭土地，實屬合理。
      3.原告以部分價款為亞詮公司支付、且部分付給非契約當
        事人趙玲玲等事，指稱被告乙○○無償取得系爭土地，
        實在荒誕無稽。本件價款，部分由被告乙○○支付，部
        分以亞詮公司之支票給付，並不違法。何況，亞詮公司
        之負責人袁如影，為被告乙○○之配偶，亞詮公司為被
        告乙○○與配偶袁如影共同經營之公司，絕非原告所謂
        不相干之第三人。至於支付價款予非契約當事人之趙玲
        玲乙事，係因趙玲玲為前地主即被告丑○○、寅○○指
        定受領價金之人，原告任意指摘，殊為不當。
      4.原告又以買賣價款包括為蔡良純代償500 萬元之債務，
        而蔡良純擔任連帶保證人之借據作廢時間為91年9 月21
        日，指摘被告乙○○於91年陳阿網之土地繼承尚未完成
        前就處心積慮介入本件土地買賣云云，惟蔡良純擔任連
        帶保證人之借據，係緣於多元橡膠股份有限公司（下稱
        多元公司）向中國農民銀行借款而來，因多元公司未能
        依約還款，致蔡良純所有系爭土地之應有部分遭中國農
        民銀行查封。原告所指91年9 月21日之事，應係引自鈞
        院民事執行處於借據左上邊所載受償證明。惟該受償證
        明清楚記載：「本件債權人經參加本院90年民執辰字第
        9545號分配於91年9 月21日受償新台幣3,605, 061 元
        」。足見該受償證明係指中國農民銀行於91年9 月21日
        參加分配而受償360 萬5 千多萬元，並非借據作廢時間
        （作廢章，係被告乙○○代蔡良純清償欠款時才蓋的）
        。原告上開指摘實屬無稽。原告又質疑代償500 萬元之
        真實性，惟，若非被告乙○○代償欠款，中國農民銀行
        為何於95年塗銷對蔡良純之查封？其事實如何，不待明
        指也。
      5.有關被告乙○○受讓被告一對無權占用人之不當得利債
        權部分，被告乙○○受讓債權，但未必要行使債權，縱
        設起訴請求，最終是否如數判給，是否如數取償，都在
        未定之天，遑論被告乙○○尚須額外支出裁判費等訴訟
        費用。原告以此指責被告乙○○無償取得系爭土地，亦
        係異想天開。
    (三)如前所述，被告一與原告間並無買賣關係存在，原告對被
      告一並無任何債權。被告戌○○等人與被告乙○○間就系
      爭土地之買賣，亦非無償。原告主張依民法第244 條第1
      項規定撤銷買賣及移轉登記，於法不合。其次，就系爭土
      地買賣，為何被告一明知有損害原告之權利，及為何被告
      乙○○於受益時亦知有損害原告權利之情事，原告並未提
      出任何事證。其徒以泛泛之詞，空口指摘，應不可採。被
      告一與原告間並無買賣關係存在，被告戌○○等人實不知
      出賣系爭土地，有損害原告何種權利。而原告所有房屋，
      都是未經保存登記之違章建築。一般情形，若是合法有權
      建物，會辦保存登記。自地政機關查無原告房屋之登記，
      被告乙○○當然認為原告係無權占用土地。至於原告所稱
      另有買賣情節，被告戌○○等人從未向被告乙○○提及，
      被告乙○○全然不知、聞所未聞，實無所謂明知故買之情
      事。又被告戌○○等人與被告乙○○就系爭土地係有償買
      賣，並無被告一於行為時明知有損害於原告之權利，亦無
      被告乙○○於受益時亦知其情事之情形。原告主張依民法
      第244 條第2 項規定撤銷買賣及移轉登記，於法亦有不合
      。何況，本件原告訴請撤銷被告戌○○等人與被告乙○○
      間就坐落台北縣中和市○○段666 及667 地號土地之買賣
      契約及所有權移轉登記行為，並請求將二筆土地分別移轉
      予原告，其主張顯然係以特定物為標的之債權，依民法第
      244 條第3 項規定，原告自不得聲請法院撤銷。再者，原
      告對被告一並無任何債權存在，縱設有之，被告戌○○等
      人出售系爭土地，已受償相當價金，渠等之整體財產並未
      減少，並未減抑總擔保之狀態。且，被告戌○○等人多有
      職業，有固定工作收入，名下並有其他不動產，非無資力
      清償債務（假設有債務），是其處分行為，並未害及原告
      之債權（假設有債權），原告自不得行使撤銷權。
    (四)原告等與被告一間並無買賣關係存在，被告戌○○等人與
      被告乙○○亦未通謀為虛偽買賣。被告戌○○等人與被告
      吳通所為買賣，與原告等無涉，遑論侵害原告之任何權利
      。原告主張侵權行為損害賠償，實無理由。況且，原告究
      竟何權利受有損害？實際所受損害為何，原告均未具體主
      張及舉證。其逕以系爭土地公告地價2.5 倍計算之金額充
      為損害，實屬無據。原告等以被告一同意其使用土地並收
      取地價稅為由，主張與被告一間成立租賃契約，主張其就
      被告戌○○等人與被告乙○○間之買賣有優先承買權。惟
      被告一從未同意原告使用系爭土地，更沒有將系爭土地出
      租予原告之意思。而原告既始終主張係基於買賣契約占有
      系爭土地，且主張被告一係依據買賣契約向原告等收取地
      價稅，顯然係以所有權之意思使用土地，而非以承租系爭
      土地之意思。且租賃物及租金為租賃契約之要素，必出租
      人與承租人對租賃物及租金有具體而確定之意思表示一致
      ，始能成立租賃契約，尚難單憑曾代繳稅課一端，遽認代
      繳人與物之所有人間有租賃關係存在。又有關52-20 地號
      土地，原告Ｂ○○另主張為共有人，依土地法第34條之1
      第4 項規定得以優先承購，被告等之買賣契約應屬無效云
      云，惟土地法第34條之1 第4 項所規定共有人之優先承購
      權，僅有債權效力，若共有人將應有部分賣與他人，他人
      已依法取得所有權時，他共有人不得再行主張優先承購，
      不得主張共有人與他人之買賣無效，而塗銷其依法所為之
      登記。本件被告子○○、辛○○、丑○○、寅○○、辰○
      ○、癸○○原有52-20 地號土地應有部分，既已賣予被告
      乙○○，並已完成所有權移轉登記，依前開判例意旨，原
      告Ｂ○○自不得再行主張優先承購權。
    等語置辯，並聲明：(一)原告之訴及假執行之聲請均駁回。(二)
    如受不利判決，願供擔保免為假執行。
五、關於原告請求確認系爭買賣契約關係存在部分：
    (一)原告提起確認買賣契約關係存在係有受確認判決之法律上
      利益：
      按確認之訴非原告有即受確認判決之法律上利益者，不得
      提起。所謂即受確認判決之法律上利益，係指法律關係之
      存否不明確，原告主觀上認其在法律上之地位有不安之狀
      態存在，且此種不安之狀態，能以確認判決將之除去者而
      言，若縱經法院判決確認，亦不能除去其不安之狀態者，
      即難認有受確認判決之法律上利益。最高法院著有52年台
      上字第1240號判例意旨參照。本件原告主張其與陳阿網、
      蔡信義、蔡信惠及被告戌○○間就系爭52-2、52-20 地號
      土地訂有買賣契約，但為被告一所否認，爰訴請確認其與
      被告一間有買賣關係存在等語，係以法律關係之存否為確
      認之標的，被告以其係就契約之法律關係基礎事實為確認
      標的，抗辯：原告得且已提起其他訴訟，本件確認之訴與
      民事訴訟法第247 條第2 項之規定有違云云，即有誤會。
      又被告既否認原告與被告一之間有系爭買賣關係存在，該
      法律關係之存否即不明確，原告在法律上之地位顯有不安
      之狀態存在，且此種不安之狀態，係能以確認判決將之除
      去。又系爭土地雖已移轉登記為被告乙○○所有，惟原告
      與被告一間之買賣契約倘經確認，其非不得本於系爭買賣
      關係對被告一有所主張，是原告有即受確認判決之法律上
      利益甚明。被告抗辯：系爭土地業已移轉為被告乙○○所
      有，原告無即受確認判決之法律上利益云云，不足採取。
    (二)原告Ｂ○○、午○○、甲○○、Ｃ○○與被告一間無系爭
      買賣關係存在：
      1.查系爭52-2及52-20 地號土地於55年間係登記為陳阿網
        、蔡信義、蔡信惠及被告戌○○所共有，陳阿網所有權
        應有部分六分之三、蔡信義、蔡信惠及被告戌○○則各
        六分之一。此有土地登記簿之影本在卷可稽。原告主張
        李應辰、盧阿面、林永標、林洪英、王攀、鄭新村、張
        阿旺、劉呂阿茉、李綠、邱阿能等於55年3 月15日有向
        地主陳阿網、蔡信義、蔡信惠及被告戌○○買受系爭土
        地乙節，固據提出合約書、地價稅收據、買賣價金收據
        、支票及土地使用同意書等之影本附於本院卷(一)第12頁
        、第31頁、第47 -59頁及第296 頁可憑。惟查，
        (1)蔡信惠於49年2 月2 日即已死亡，有其除戶謄本附於
          本院卷(一)第131 頁可稽。自不可能於55年間再與李應
          辰等人訂立買賣合約書，並立據受領買賣價金。原告
          雖主張係蔡信惠之繼承人蔡良純代為用印訂約等語，
          惟為被告戊○○、亥○○、Ａ○○、天○○、未○○
          、酉○○、申○○所否認。原告就此並未舉證以為證
          明，則其主張係蔡良純代為用印云云，不足採信。原
          告雖又主張蔡良純曾向渠等收取地價稅，足見系爭買
          賣係屬真正，並提出上開地價稅收據及支票為證，且
          舉證人顏廖寶彩證述：70年之後蔡良純他們地主有向
          Ｄ○○收取地價稅等語，證人蕭祖祥證述：地價稅是
          繳給黃○○，他89年來收前五年的地價稅，93年也來
          收一次，是蔡良純來收的等詞（見本院卷(二)第207-
          208 頁，97年9 月30日言詞辯論筆錄）以為證明。惟
          負擔地價稅之原因多端，買賣、租賃、無權占用土地
          之賠償（此由原告丁○○、己○○及甲○○所提附於
          本院卷(一)第49頁及第56頁78年12月12日及同年月28日
          之收據均記載「茲受到己○○先生因使用彰和段28張
          小段等3 筆部分土地應付之地價稅款‧‧。」、「茲
          收到游明財先生因使用彰和段28張小段等3 筆部分土
          地應付之地價稅款，‧‧。」等語益徵）、地上權（
          於本院96年度重訴字第224 號被告乙○○訴請原告Ｂ
          ○○、己○○、午○○、丙○○、甲○○、游明財、
          蕭祖祥拆屋還地等事件中，原告Ｂ○○、己○○、午
          ○○、丙○○、甲○○、游明財、蕭祖祥即提起反訴
          ，請求確認渠等就系爭土地有地上權登記請求權存在
          ）等均屬可能，是亦無從僅據原告有繳付地價稅予蔡
          良純之事實，即認蔡良純有承認系爭55年間買賣行為
          之認定。且蔡信惠之繼承人除蔡良純外，另有其配偶
          蔡曹蟬及被告未○○、蔡良盛、酉○○、申○○，此
          亦據原告提出繼承系統表及戶籍謄本附於本院卷(一)第
          195-203 頁可證。是亦無從僅據蔡良純收取地價稅之
          行為，即認蔡信惠之全體繼承人均已承認該買賣之法
          律行為。此外，原告就蔡信惠或其全體繼承人確有與
          渠達成買賣系爭土地意思表示之合致乙節，並未再舉
          證以為證明，則被告抗辯：蔡信惠不可能於55年3 月
          15日與李應辰等人達成買賣之意思表示一致，即非不
          能採信。原告主張蔡信惠有與陳阿網、蔡信義、被告
          戌○○共同出賣系爭土地等語，不足採信。
        (2)被告蔡陳福連、黃○○、玄○○、宙○○、宇○○雖
          否認蔡信義有出售系爭土地所有權應有部分予李應辰
          等人，惟於上開本院96年度重訴字第224 號被告乙○
          ○訴請原告Ｂ○○等拆屋還地等事件中，經本院囑託
          臺灣南投地方法院訊問證人即被告戌○○時，其證述
          ：「該契約是我母親與對造談妥後，契約不是我親自
          簽名，我將印鑑寄交給在台北的母親（蔡李心慈），
          由我母親全權替我處理，契約上面的簽名及蓋章是我
          母親替我所蓋印的。」等語，此有該事件97年7 月11
          日訊問筆錄之影本1 份附於本院卷(二)第239-241 頁可
          憑。足見該契約係由被告戌○○及蔡信義之母蔡李心
          慈與買方議定價金後，代理戌○○簽訂。再參以證人
          顏廖寶彩證述：「‧‧80年蔡信義來找我們，說土地
          應該處理了。沒有過戶是因為沒有辦理繼承。‧‧」
          等語、證人蕭祖祥證述：「我有繳過地價稅，我是繳
          給黃○○，我是83年買的。他89年來收前五年的地價
          稅，93年也來收一次，都是蔡良純來收的。」等詞（
          見本院卷(二)第207-208 頁，97年9 月30日言詞辯論筆
          錄），足見蔡信義就系爭土地有催促原告處理之情。
          而蔡信義係於81年5 月3 日死亡，有除戶謄本之影本
          1 份附於本院卷(一)第190 頁可憑，原告Ｂ○○所有門
          牌號碼臺北縣中和市○○路○ 段202 號房屋係自55年
          9 月起課徵房屋稅，亦有臺北縣稅捐稽徵處中和分處
          函之影本1 份附於本院卷(一)第20頁可稽，原告己○○
          、丁○○亦提出55年至56年之房屋稅繳稅通知單（附
          於本院卷(一)第27頁），另原告原告午○○、丙○○、
          甲○○所有門牌號碼台北縣中和市○○路○ 段206 號
          、208 號及210 號房屋折舊經歷年數為41年，亦有臺
          北縣政府稅捐稽徵處中和分處函之影本3 紙附於本院
          卷(一)第292-294 頁可稽。足見原告所有上開建物至少
          自55-56 年間起即有使用系爭土地之情。蔡信義生前
          就原告占用系爭土地乙節，長達20餘年均未為拆屋還
          地之請求，且有催促原告處理之情，則其顯知悉且有
          同意55年間系爭土地之買賣行為。又依證人蕭祖祥之
          上開證詞，被告黃○○於繼承蔡信義所有系爭土地所
          有權應有部分後，亦有向原告收取地價稅，則原告主
          張蔡信義有共同出賣系爭土地，即非不能採信。被告
          地○○○、黃○○、玄○○、宙○○、宇○○空言否
          認有系爭買賣關係存在，不足採取。
        (3)又查，於上開本院96年度重訴字第224 號被告乙○○
          訴請原告Ｂ○○等拆屋還地等事件中，證人張阿旺、
          林永標均到場證述：有與陳阿網等人訂立買賣契約，
          係在鄉公所簽訂的，有將鄉長協調，簽約地主陳阿網
          有到場，是跟陳阿網簽的等語，此有該事件97年5 月
          8 日言詞辯論筆錄之影本1 份附於本院卷(二)第135-
          151 頁可稽。足見該買賣契約書上陳阿網之印文係屬
          真正，且陳阿網確有與李應辰等人達成買賣之合意甚
          明。另被告戌○○於該事件中經本院囑託臺灣南投地
          方法院訊問時亦到場並證述：「該契約是我母親與對
          造談妥後，契約不是我親自簽名，我將印鑑寄交給在
          台北的母親（蔡李心慈），由我母親全權替我處理，
          契約上面的簽名及蓋章是我母親替我所蓋印的。」等
          語，有如前述。則被告戌○○顯知悉其母蔡李心慈擬
          出售系爭土地，並交付印鑑委託蔡李心慈全權處理，
          則該買賣合約書上被告戌○○之印文係屬真正，且戌
          ○○亦同意出讓系爭土地所有權應有部分，亦堪認定
          。被告戌○○、子○○、辛○○、丑○○、寅○○、
          辰○○、癸○○、巳○○○、壬○○、卯○○空言否
          認該文書之真正，不足採取。
        (4)綜上，原告主張李應辰、盧阿面、林永標、林洪英、
          王攀、鄭新村、張阿旺、劉呂阿茉、李綠、邱阿能等
          於55年3 月15日有向地主陳阿網、蔡信義及被告戌○
          ○買受系爭土地等語，堪予採信。原告另主張地主蔡
          信惠亦有與陳阿網、蔡信義、戌○○共同出賣系爭土
          地，不足採取，有如前述，原告以蔡信惠有共同訂立
          買賣契約，訴請確認與其繼承人即被告戊○○、亥○
          ○、Ａ○○、天○○、未○○、酉○○、申○○間有
          系爭買賣關係存在，即屬無據，應予駁回。
      2.原告Ｂ○○、午○○、甲○○、Ｃ○○雖主張渠等分別
        自鄭新村、張阿旺、林永標、劉呂阿菜處受讓系爭買賣
        契約之地位，惟查，
        (1)原告Ｂ○○雖提出Ｄ○○與鄭新村間房屋及土地買賣
          契約書主張Ｄ○○有自鄭新村繼受系爭買賣契約之當
          事人地位，再贈與予伊等語。惟查，依上開附於本院
          卷(一)第18頁之房屋及土地買賣契約書，明確記載：「
          一、乙方（按指鄭新村）向陳阿網等四人承買土地坐
          落台北縣中和鄉○○段二八張小段五貳之貳地號等參
          筆內面積／公頃／公畝／公厘（即約拾三坪土地標示
          填明於後）及該地上加強磚造平房壹棟約拾三坪一併
          賣與甲方（按，Ｄ○○）為業。」、「二、價格（包
          括土地及房屋在內）每坪以新台幣……。」等語，足
          見Ｄ○○自鄭新村受讓之標的，應為鄭新村向陳阿網
          等人所購買之台北縣中和鄉○○段二八張小段52-2等
          地號內面積約13坪之土地及其上之房屋，並未約定鄭
          新村亦讓與其基於系爭買賣關係對陳阿網等人之移轉
          登記請求權。再由同契約書第7 條亦明定：「本土地
          如有發生來歷不明或產權糾紛或抵押權設定等事應由
          乙方負責理清係與甲方無涉。」，就系爭買賣所生糾
          紛，仍明白約定由鄭新村負責處理，與Ｄ○○無涉，
          Ｄ○○顯未同意概括承受系爭買賣關係之情事甚明。
          至於同契約書第5 條第2 項雖約定「陳阿網等應付地
          價尾款及補請營造執照費用及電燈設備費用等概由甲
          方負擔，特此聲明」等詞，但僅係約定該尾款應由Ｄ
          ○○負擔，作為買賣價金之一部分，亦無從執為鄭新
          村有將其對陳阿網等人之土地移轉登記請求權及買賣
          價金併讓與Ｄ○○之認定。則原告Ｂ○○主張Ｄ○○
          有自鄭新村處繼受系爭買賣契約之當事人地位，Ｄ○
          ○再將所繼受之當事人地位贈與Ｂ○○云云，即屬無
          據。
        (2)原告午○○雖亦提出其與張阿旺間之不動產買賣契約
          書，主張有自張阿旺繼受系爭買賣契約之當事人地位
          。惟依上開附於本院卷(一)第30頁之不動產買賣契約書
          記載：「一、乙方（按指張阿旺）所有土地座落中和
          鄉漳段二八張小段五貳之○地號面積○○公畝○三
          公厘之持分全部及同所（門牌福美裡中山路2 段206
          號）本國式鋼筋混凝磚造三層樓房第壹、貳、三層室
          內及陽台一併建積以現有全棟面積為準出賣與甲方（
          按指原告午○○）為業。」「二、本不動產（土地及
          建物）買賣總價議定新台幣貳佰拾萬元正。」等語
          ，原告午○○向張阿旺賣受之標的應為張阿旺所有之
          台北縣中和鄉○○段二八張小段52 -30地號土地及其
          上之房屋，並不及系爭52-2地號土地，且不及於張阿
          旺與陳阿網等人之買賣關係，此由該契約書第8 條約
          定：「本不動產乙方保證產權完整如有任何權利糾葛
          概歸乙方（按指張阿旺）負責塗銷理直與甲方無涉」
          等語益徵。至於不動產買賣契約書雖另於第11條約定
          ：「十一、乙方應負責將本房屋基地之承租權轉換為
          甲方之名義，已取得之承租權並即日讓渡予甲方。」
          惟其所合意讓渡者，為基地承租權，亦非系爭52-2地
          號土地之買賣關係。足見原告午○○並未概括承受張
          阿旺就系爭買賣關係之權利義務甚明。原告午○○主
          張有繼受系爭買賣契約之當事人地位，亦與事實不符
          ，不足採信。又張阿旺就其讓與系爭房屋予原告午○
          ○之經過，已於上開本院96年度重訴字第224 號被告
          乙○○訴請原告Ｂ○○等拆屋還地等事件中到場證述
          ，有如前述，原告再聲請本院訊問證人張阿旺，即無
          必要，併此敘明。
        (3)原告甲○○亦提出游上與林永標間房屋及土地買賣契
          約書主張游上有自林永標繼受系爭買賣契約之當事人
          地位，游上將所繼受之當事人地位贈與游明財，游明
          財再贈與原告甲○○等語。惟查，依上開附於本院卷
          (一)第33頁之房屋及土地買賣契約書明確約定：「一、
          乙方（按指林永標）向陳阿網等承買土地坐落台北縣
          中和鄉○○段二八張小段伍貳之貳地號等壹筆內分出
          面積／公頃／公畝／公厘（即約拾七坪五合土地標示
          填明於後）及該地上新建…樓房壹棟賣與甲方（按指
          游上）為業。」、「二、價格（包括土地連房屋在內
          ）每坪以新台幣……。」等語，則游上與林永標買賣
          之標的，顯為林永標向陳阿網等人承買之台北縣中和
          鄉○○段二八張小段52-2地號等一筆內面積約17坪5
          合之土地及其上房屋。再由該契約書第3 條「付款分
          為次第壹次於‧‧第次限於乙方向陳阿網等承買
          土地證件辦妥交與甲方得為辦理移轉過戶手續同時付
          清尾款伍仟元正。」、第7 條：「本土地如有發生來
          歷不明或產權糾紛或抵押權設定等事應由乙方負責理
          清係與甲方無涉。」之約定，足見尾款須待林永標向
          陳阿網等人取得過戶文件後再為給付，且就林永標與
          陳阿網等人之間就系爭土地買賣所生之糾紛，仍明白
          約定由林永標負責處理，與游上無涉，游上並無概括
          承受系爭買賣關係之情事甚明。原告甲○○主張游上
          有自林永標處繼受系爭買賣契約之當事人地位，游上
          再將所繼受之當事人地位贈與游明財，游明財再贈與
          予伊云云，顯與事實不符，不足採取。又林永標就其
          讓與系爭房屋予游上之經過，已於上開本院96年度重
          訴字第224 號被告乙○○訴請原告Ｂ○○等拆屋還地
          等事件中到場為證述，亦如前述，原告聲請本院再予
          傳訊，即無必要，併此敘明。
        (4)原告Ｃ○○雖亦提出其與劉國珍間房屋產權讓渡協定
          書，主張自劉呂阿菜繼受系爭買賣契約之當事人地位
          等語。惟依該附於本院卷(一)第39頁之協定書所記載之
          出讓人為劉國珍，並非劉呂阿菜，就劉國珍有何權限
          讓與劉呂阿菜就系爭買賣關係之權利義務，原告並未
          舉證以為證明，則其主張有自劉呂阿菜繼受系爭買賣
          契約之當事人地位，已難遽信。況且，依上開房屋產
          權讓渡協定書亦清楚記載：「一、座落中和市○○路
          ○段212 號二層樓房屋，所有權人劉培根等三人唯劉
          培根之長子劉國珍為確保其房屋產權，一直居住設籍
          在此，惟該房屋年久失修，且開闢道路拆除後零落不
          堪，更為籌措整建工程費困難，故經所有權人會商之
          後，今將全棟房屋所有產權讓渡予Ｃ○○，雙方議定
          價款三佰萬元正，另補貼二樓承租人吳麒興搬遷費，
          房屋整修費伍拾萬元足。不包括房屋基地之土地權在
          內。」顯然，劉國珍讓予原告Ｃ○○之標的，僅為門
          牌號碼「中和市○○路○段212 號」之房屋，由渠特
          別約明：「不包括房屋基地之土地權在內」，足見劉
          國珍亦未將系爭買賣關係之權利義務讓與Ｃ○○。至
          於證人即原告Ｃ○○之配偶蕭祖祥雖到場證稱，買的
          標的應該包括房屋及部分土地的權利云云，但與上開
          房屋產權讓渡協定書之約定不合，無從據為原告Ｃ○
          ○有利之認定。又依上開房屋產權讓渡協定書之記載
          已足認定劉國珍未將系爭買賣關係之權利義務讓與Ｃ
          ○○，有如前述，則其聲請本院訊問證人劉阿旺以證
          明受讓關係，即無必要，附此敘明。
      3.綜上，依原告Ｂ○○、午○○、甲○○、Ｃ○○之舉證
        ，既無證明渠等有分別自鄭新村、張阿旺、林永標、劉
        呂阿菜處受讓系爭買賣關係，則渠請求確認與被告戌○
        ○、地○○○、黃○○、玄○○、宙○○、宇○○、巳
        ○○○、丑○○、寅○○、壬○○、辰○○、子○○、
        辛○○、卯○○、癸○○間就系爭土地有買賣關係存在
        ，即應予駁回。
    (三)原告己○○、丁○○、丙○○請求確認系爭買賣關係存在
      部分：
      查李應辰、盧阿面、林永標、林洪英、王攀、鄭新村、張
      阿旺、劉呂阿菜、李綠、邱阿能等於55年3 月15日有向地
      主陳阿網、戌○○、蔡信義買受系爭土地而訂立系爭買賣
      契約，有如前述，原告丁○○、己○○主張渠等為盧阿面
      之繼承人，原告丙○○主張其為李應辰之繼承人，均概括
      承受系爭買賣關係，茲就此再審究如下：
      1.原告丙○○雖主張其為李應辰之子，因繼承而當然承受
        系爭買賣關係等語，惟依其所提附於本院卷(一)第274-
        283 頁之繼承系統表及戶籍謄本所載，李應辰之未出養
        子女，除原告丙○○外，另有李添澄、李茂盛、李義正
        及李惠美子。其中李茂盛於出生未久即於昭和13年7 月
        23日死亡外，應尚有李添澄、李義正及李惠美子得併為
        繼承人。原告主張其為李應辰之唯一繼承人，自難採信
        。按繼承人自繼承開始時，除本法另有規定外，承受被
        繼承人財產上之一切權利、義務。但權利、義務專屬於
        被繼承人本身者，不在此限。又繼承人有數人時，在分
        割遺產前，各繼承人對於遺產全部為公同共有。民法第
        1148條第1 項、第1051條分別定有明文。又公同共有人
        之權利義務，依其公同關係所由規定之法律或契約定之
        。除前項之法律或契約另有規定外，公同共有物之處分
        ，及其他之權利行使，應得公同共有人全體之同意。民
        法第828 條亦明文規定。查李應辰之繼承人除原告丙○
        ○外，既尚應有李添澄、李義正及李惠美子，原告丙○
        ○又未舉證以證明其提起本件訴訟業得其他公同共有人
        全體之同意，或經為遺產分割，系爭買賣關係之權利義
        務均歸其取得，則其主張為李應辰之唯一繼承人，訴請
        確認系爭買賣關係存在，即屬無據，應予駁回。
      2.又查，盧阿面育有一女盧金春，盧金春之配偶張坤地，
        育有二子即原告丁○○及己○○等情，有繼承系統表及
        戶籍謄本之影本2 紙附於本院卷(一)第273 頁、第239-
        240 頁可憑，則原告丁○○、己○○主張渠等因繼承而
        繼受系爭買賣關係，即堪採取。被告空言爭執盧阿面之
        繼承人可能非僅原告丁○○、己○○2 人，不足採信。
        又依系爭合約書第1 條記載：「乙方所有土地坐落中和
        鄉○○段28張小段52-2、52-20 、52-21 地號之內甲方
        現佔用部分每坪新台幣‧‧。」、第5 條「土地分割由
        甲方負責辦理過戶一切費用（包括增值稅）統由甲方自
        理各無異議。」等語觀之，李應辰、盧阿面、林永標、
        林洪英、王攀、鄭新村、張阿旺、劉呂阿菜、李綠、邱
        阿能係先占用上開3 筆土地後，再與陳阿網等地主訂立
        買賣契約，並約定土地須再辦理分割，則原告丁○○、
        己○○主張：盧阿面等人係就系爭土地各自買受所占用
        特定部分之土地，亦堪採信。又於上開本院96年度重訴
        字第224 號被告乙○○訴請原告Ｂ○○等拆屋還地等事
        件中，經本院囑託臺北縣中和地政事務所就原告丁○○
        、己○○所有204 號房屋使用台北縣中和市○○段666
        地號（即系爭52-20 地號）以及台北縣中和市○○段
        667 地號（即系爭52-2地號）之土地範圍及面積進行測
        量結果，該建物占用台北縣中和市○○段666 地號如附
        圖E 部分面積33.87 平方公尺、占用同段667 地號如附
        圖D 部分面積5.56平方公尺，亦有該複丈成果圖可稽。
        則原告丁○○、己○○主張以之為系爭買賣契約之標的
        ，即非無據。
      3.被告雖抗辯原告丁○○、己○○就該買賣關係之移轉登
        記請求權已罹於時效，故買賣關係已不存在等語，惟按
        時效完成後，債務人得拒絕給付，民法第144 條第1 項
        定有明文。此乃我國民法就消滅時效採抗辯主義，而不
        採請求權消滅主義之結果。是消滅時效完成後，不過發
        生債務人得拒絕給付之抗辯權，並非使請求權或法律關
        係當然消滅。又請求權其消滅時效雖已完成，其債權亦
        非當然消滅，僅變成債務人得拒絕給付之自然債務而已
        ，被告以時效完成為由抗辯系爭買賣關係已不存在，不
        足採取。從而，原告丁○○、己○○請求確認與被告戌
        ○○、地○○○、黃○○、玄○○、宙○○、宇○○、
        巳○○○、丑○○、寅○○、壬○○、辰○○、子○○
        、辛○○、卯○○、癸○○間就坐落台北縣中和市○○
        段666 地號如附圖E 部分面積33.87 平方公尺、同段
        667 地號如附圖D 部分面積5.56平方公尺土地有買賣關
        係存在，即屬有據，應予准許。
六、被告乙○○與被告戌○○、黃○○、子○○、辛○○、丑○
    ○、寅○○、辰○○、癸○○及蔡良純間之買賣行為及所有
    權移轉登記之行為均非通謀虛偽意思表示：
    (一)按第三人主張表意人與相對人通謀而為虛偽意思表示者，
      該第三人應負舉證之責。最高法院著有48年台上字第29號
      判例意旨參照。而民法第87條第1 項所謂通謀虛偽意思表
      示，乃指表意人與相對人互相故意為非真意之表示而言，
      故表意人與相對人不僅須知表意人非真意，並須就表意人
      非真意之表示相與為非真意之合意，始為相當。
    (二)查被告乙○○與被告戌○○、黃○○、子○○、辛○○、
      丑○○、寅○○、辰○○、癸○○並蔡良純間就系爭52-2
      地號土地所有權全部合意以價金21,546,000元為買賣，並
      於95年9 月20日訂立買賣契約，另被告乙○○與被告子○
      ○、辛○○、丑○○、寅○○、辰○○、癸○○就系爭
      52- 20地號土地所有權應有部分計1/2 合意以1,512,000
      元為價金，亦於95年9 月20日訂立買賣契約，2 筆土地之
      買賣價款計為23,058,000元之事實，有土地買賣契約書之
      影本2 份附於本院卷(一)第135-138 頁可憑。被告乙○○就
      該價金之給付，除為蔡良純代償其積欠中國農民銀行500
      萬元債務，並墊付系爭土地之增值稅計3,683,573 元外，
      餘款分別匯付予被告黃○○、子○○、戌○○及趙玲玲，
      或交付亞詮公司為發票人之票據予被告癸○○、辰○○、
      子○○、辛○○及趙玲玲，亦有土地付款明細、匯出匯款
      申請書、支票、收據、借據、土地增值稅繳款書等之影本
      附於本院卷(一)第139-153 頁為證。上開土地亦經於96年2
      月6 日移轉所有權登記與被告乙○○，亦為兩造所不爭執
      ，該買賣契約已履行完畢。由上開價款之給付，就價金領
      收程序甚為周延，繳納之土地增值稅又高達3,683,573 元
      ，顯非虛偽。被告乙○○、戌○○、黃○○、子○○、辛
      ○○、丑○○、寅○○、辰○○、癸○○抗辯渠等間有買
      賣之真意，即非不能採信。
    (三)原告雖以上開二買賣契約約定之價金過低，抗辯：係屬虛
      偽云云，惟查，系爭土地業經陳阿網、蔡信義及被告戌○
      ○出賣與李應辰等人，有如前述，原告又在其上建有建物
      均待釐清其占有權源，另系爭52之2 地土地上原設定地上
      權予邱阿能，亦有土地登記第二類謄本之影本1 份附於本
      院卷(一)第62-65 頁可稽。系爭土地之占用狀況甚為複雜，
      嚴重影響其開發與利用，約定價金較一般交易行情為低，
      合於交易常情。又該買賣價金部分係由亞詮公司支付，且
      部分價金係支付予非契約當事人之趙玲玲，固有如前述，
      惟亞詮公司之負責人袁如影，為被告乙○○之配偶，則被
      告乙○○以其票據支付價金，亦符於事理。又趙玲玲為前
      地主丑○○與寅○○指定受領價金之人，業據被告乙○○
      陳明，與附於本院卷(一)第144 頁反面票據正本有將受款人
      寅○○等更改為趙玲玲之情相符，自難執之據認該買賣係
      屬虛偽。又蔡良純所有系爭52-2地號土地所有權應有部分
      ，曾遭債權銀行中國農民銀行查封，由被告乙○○代償
      500 萬元始撤銷執行之事實，有蓋有「作廢」之借據影本
      1 紙附於本院卷第149 頁可稽。雖蔡良純之應有部分僅
      1/6 ，經換算可分得之價金固不足500 萬元，惟究屬蔡良
      純等地主內部價金分攤之問題，亦無從執之據認被告乙○
      ○與被告戌○○、黃○○、子○○、辛○○、丑○○、寅
      ○○、辰○○、癸○○並蔡良純間之買賣行為及所有權移
      轉登記之行為係屬虛偽。又被告乙○○為清理上開土地，
      有對原告Ｂ○○、己○○、午○○、丙○○、甲○○、游
      明財、蕭祖祥提起拆屋還地之訴訟，並為返還占用系爭土
      地利益之請求，且表示有自被告戌○○、黃○○、子○○
      、辛○○、丑○○、寅○○、辰○○、癸○○等人受讓不
      當得利債權，惟應係為清理系爭土地以為利用之便宜措施
      ，且是否確有所得，亦未確知。是原告主張將該不當得利
      債權金額12,884,955元自買賣價金中扣除，再扣除亞詮公
      司所支付之677,672 元，並代償蔡良純債務之500 萬元後
      ，被告乙○○係無償取得系爭土地，足見該買賣係屬通謀
      虛偽所為，亦不足採取。
    (四)此外，原告就被告乙○○與被告戌○○、黃○○、子○○
      、辛○○、丑○○、寅○○、辰○○、癸○○並蔡良純間
      就系爭土地買賣之債權行為及所有權移轉登記之物權行為
      ，有互相故意為非真意之表示，並未再舉證以為證明，則
      渠主張依民法第87條第1 項之規定請求確認被告戌○○、
      戊○○、Ａ○○、天○○、蔡俊奕、黃○○、子○○、辛
      ○○、丑○○、寅○○、辰○○、癸○○與被告乙○○間
      就系爭土地之買賣行為及所有權移轉登記之行為無效，並
      主張依民法第184 條第1 項後段、第185 條及第348 條、
      758 條之規定，請求於塗銷該所有權移轉登記後，應分別
      移轉所有權登記予原告，即無理由，應予駁回。
七、原告不得依民法第244 條第1 項、第2 項之規定行使撤銷權
    ：
    (一)按債務人所為之無償行為，有害及債權者，債權人得聲請
      法院撤銷之。債務人所為之有償行為，於行為時明知有損
      害於債權人之權利者，以受益人於受益時亦知其情事者為
      限，債權人得聲請法院撤銷之。民法第244 條第1 項、第
      2 項分別定有明文。是得依上開規定提起撤銷訴訟者，應
      以債權人為適格。本件原告並未舉證證明蔡信惠有共同出
      系爭土地，已如前述，則其對被告戊○○、亥○○、Ａ○
      ○、天○○、未○○、酉○○、申○○顯無任何債權存在
      。另原告Ｂ○○、午○○、甲○○、Ｃ○○亦未舉證以證
      明其對被告戌○○及被告地○○○、黃○○、玄○○、宙
      ○○、宇○○之繼承人蔡信義、被告巳○○○、丑○○、
      寅○○、壬○○、辰○○、子○○、辛○○、卯○○、癸
      ○○之被繼承人陳阿網有何債權存在，則渠等提起本件撤
      銷之訴，均屬無據，應予駁回。
    (二)又查，依原告丙○○所提繼承系統表及戶籍謄本所載，李
      應辰之繼承人除原告丙○○外，尚有李添澄、李義正及李
      惠美子，有如前述，原告丙○○並未舉證以證明其提起本
      件訴訟業得其他公同共有人全體之同意，或經為遺產分割
      ，系爭買賣關係之權利義務均歸其取得，則其主張為李應
      辰之唯一繼承人，提起本件撤銷訴訟，即與民法第828 條
      第2項之規定有違，應予駁回。
    (三)再查，上開民法第244 條第1 項及第2 項所謂「有害及債
      權」或「害於債權人之權利」，係指債務人陷於無資力之
      狀態而言。又按債務人之行為非以財產為標的，或僅有害
      於以給付特定物為標的之債權者，不適用前二項之規定。
      民法第244 條第3 項亦明文規定。是債務人所為之無償行
      為或有償行為，僅有害於以給付特定物為標的之債權者，
      債權人不得聲請法院撤銷。蓋民法第244 條第1 項、第2
      項規定之撤銷權，係以保障全體債權人之利益為目的，非
      為確保特定債權而設。88年4 月21日修正公佈，89年5 月
      5 日施行之民法債編，於同條增訂第3 項，規定債務人之
      行為僅有害於給付特定物為標的之債權者，不適用前二項
      規定，即係明示斯旨。原告丁○○、己○○主張對被告一
      之債權，係基於系爭買賣關係得請求交付系爭土地之債權
      ，顯係屬以給付特定物為標的之債權，依上開說明，自不
      得依民法第244 條第1 項及第2 項之規定，提起撤銷訴訟
      。況且，被告戌○○、黃○○、子○○、辛○○、丑○○
      、寅○○、辰○○、癸○○因讓與系爭土地所有權予被告
      乙○○，均有自被告乙○○受領價金，有如前述，顯亦未
      陷於無資力之狀態。是原告丁○○、己○○依民法第244
      條第1 項、第2 項之規定提起撤銷被告戌○○、戊○○、
      Ａ○○、天○○、蔡俊奕、黃○○、子○○、辛○○、丑
      ○○、寅○○、辰○○、癸○○與被告乙○○間就系爭土
      地買賣之債權行為及所有權移轉登記之物權行為，並主張
      依民法第348 條、758 條之規定，請求於塗銷該所有權移
      轉登記後，應分別移轉所有權登記予原告，即無理由，不
      應准許。
八、關於原告請求被告連帶為損害賠償部分：
    (一)關於原告Ｂ○○、午○○、甲○○、Ｃ○○、丁○○、己
      ○○主張依民法第226 條第1 項及第184 條第1 項後段及
      第185 條之規定請求損害賠償部分：
      1.查原告Ｂ○○、午○○、甲○○、Ｃ○○、丁○○、己
        ○○並未舉證證明蔡信惠有共同出系爭土地，有如前述
        ，則其對被告戊○○、亥○○、Ａ○○、天○○、未○
        ○、酉○○、申○○顯無任何買賣關係或債權存在。另
        原告Ｂ○○、午○○、甲○○、Ｃ○○亦未舉證以證明
        其對被告戌○○及被告地○○○、黃○○、玄○○、宙
        ○○、宇○○之繼承人蔡信義、被告巳○○○、丑○○
        、寅○○、壬○○、辰○○、子○○、辛○○、卯○○
        、癸○○之被繼承人陳阿網間有何買賣關係或債權存在
        ，則渠等主張被告戌○○、黃○○、子○○、辛○○、
        丑○○、寅○○、辰○○、癸○○並蔡良純出賣並移轉
        所有權予被告乙○○之行為，有嗣後不能依系爭買賣契
        約給付之情事，且侵害其債權為由，請求損害賠償，即
        屬無據，不應准許。
      2.又原告丁○○、己○○與被告戌○○、地○○○、黃○
        ○、玄○○、宙○○、宇○○、巳○○○、丑○○、寅
        ○○、壬○○、辰○○、子○○、辛○○、卯○○、癸
        ○○間有系爭買賣關係存在，固有如前述，惟
        (1)按消滅時效，自請求權可行使時起算。以不行為為目
          的之請求權，自為行為時起算。民法第128 條定有明
          文。該所謂「可行使時」，係指請求權人行使其請求
          權，客觀上無法律上之障礙而言。次按因可歸責於債
          務人之事由，致給付不能者，債權人得請求賠償損害
          ，民法第226 條第1 項定有明文。又民法第226 條第
          1 項所規定之損害賠償請求權，係債務人於其所負債
          務陷於給付不能時所發生之原給付之替代給付，即應
          以債務人有「給付義務」為前提，始可能因給付不能
          而發生該賠償請求權。準此，如原來之債權已罹於消
          滅時效期間，債務人本得因拒絕給付而無給付義務，
          自不可能再有給付不能，而發生損害賠償請求權及其
          時效期間從新起算之情事，否則即與時效制度，原期
          確保交易安全，維護社會秩序之目的有違。故債權人
          之請求權如已罹於消滅時效期間，經債務人為拒絕給
          付之抗辯，債務人即無給付義務，已不可能再發生因
          其給付不能，而由債權人行使損害賠償請求權之餘地
          。查盧阿面係於55年3 月15日與陳阿網、蔡信義及被
          告戌○○訂立系爭買賣合約書，有如前述，自斯時起
          ，其之移轉登記請求權即得行使，並應於70年3 月15
          日罹於時效。原告丁○○、己○○迄96年7 月9 日始
          提起本訴，渠等依系爭買賣契約所得主張之移轉所有
          權登記請求權，顯已逾上開民法第125 條規定之15年
          時效，被告既為時效抗辯拒絕給付，即無給付義務，
          自不可能發生因其給付不能，原告丁○○、己○○得
          行使損害賠償請求權之餘地。
        (2)原告丁○○、己○○雖主張因蔡信惠及陳阿網之死亡
          ，繼承人未辦理繼承登記，渠等之請求權無從行使等
          語，惟原告丁○○、己○○並未舉證以證明盧阿面與
          蔡信惠間確有買賣之合意存在，則蔡信惠之死亡，應
          不影響其權利之行使。況且，原告丁○○、己○○亦
          得訴請陳阿網之繼承人辦理繼承登記後並為移轉登記
          ，並無任何請求權不能行使之法律上之障礙存在。原
          告丁○○、己○○上開主張，不足採取。
        (3)原告丁○○、己○○雖又主張蔡信義、被告戌○○、
          黃○○有向其收取地價稅，顯已承認其請求權等語，
          並提出地價稅收據為證。惟查，依盧阿面與陳阿網等
          人所立合約書第3 條約定：「本號土地應繳至民國五
          拾四年下期止一切稅捐由乙方負責繳納，向後由甲方
          （按指盧阿面等人）自理」等語，系爭土地之稅捐自
          55年度起即應由盧阿面及其繼受人負責繳納，則蔡信
          義、戌○○、黃○○有向原告丁○○、己○○收取地
          價稅之事實，亦係依系爭買賣契約之約定請求原告丁
          ○○、己○○履行義務，與承認原告之移轉登記請求
          權無涉。且依本院卷(一)第49-50 頁所附地價稅收據，
          收款時間分別為78年12月12日、79年12月12日、84
          年9 月7 日及89年5 月25日，均在系爭移轉登記請求
          權之時效完成以後，原告對於蔡信義、被告戌○○、
          黃○○有明知時效完成，仍為承認債務之表示，而有
          拋棄時效利益之默示意思表示，並未舉證以為證明，
          是其主張被告有承認其請求權而拋棄時效利益之情事
          ，不足採取。
        (4)又被告戌○○、黃○○、子○○、辛○○、丑○○、
          寅○○、辰○○、癸○○及蔡良純將系爭土地讓與被
          告乙○○，係以買賣之正當方式為之，並無何使用背
          於善良風俗方法之情事，是原告丁○○、己○○依上
          開侵權行為之規定，請求被告戌○○等人連帶賠償，
          亦屬無據。
        (5)綜上，原告丁○○、己○○依民法第226 條第1 項及
          第184 條第1 項後段及第185 條之規定請求被告戌○
          ○、黃○○、子○○、辛○○、丑○○、寅○○、辰
          ○○、癸○○、戊○○、亥○○、Ａ○○、天○○連
          帶損害賠償，為無理由，應予駁回。
    (二)關於原告Ｂ○○、午○○、甲○○、Ｃ○○、丁○○、己
      ○○主張優先承買權遭侵害部分：
      1.原告Ｂ○○、午○○、甲○○、Ｃ○○、丁○○、己○
        ○雖主張其為系爭土地房屋之所有人，依土地法第104
        條之規定，就系爭土地之出賣有優先承買權云云，惟按
        基地出賣時，地上權人、典權人或承租人有依同樣條件
        優先購買之權。房屋出賣時，基地所有權人有依同樣條
        件優先購買之權。其順序以登記之先後定之。土地法第
        104 條第1 項明文規定。是得依土地法上開規定，於基
        地出賣時主張優先承買權者，以對基地有地上權、典權
        或租賃權之人為限。原告Ｂ○○、午○○、甲○○、Ｃ
        ○○、丁○○、己○○就系爭土地並無地上權、典權及
        租賃權，則其對被告戌○○、黃○○、子○○、辛○○
        、丑○○、寅○○、辰○○、癸○○並蔡良純之出賣系
        爭土地，即無優先承買權甚明。渠等以優先承買權遭侵
        害為由，請求賠償，亦無理由，不應准許。
      2.原告Ｂ○○主張其為系爭52-20 地號土地之共有人，享
        有所有權應有部分1/2 乙節，業據提出土地登記第二類
        謄本之影本1 份附於本院卷(一)第75-76 為證。則依土地
        法第34條之1 第4 項之規定，就被告子○○、辛○○、
        丑○○、寅○○、辰○○、癸○○共同出賣系爭土地所
        有權應有部分計1/2 ，自有優先承購權。被告子○○、
        辛○○、丑○○、寅○○、辰○○、癸○○共同出賣系
        爭土地所有權應有部分計1/2 時，未經通知原告Ｂ○○
        即移轉土地所有權應有部分予被告乙○○，顯已違反通
        知義務致原告Ｂ○○之優先承買權不能行使，則原告Ｂ
        ○○主張被告子○○、辛○○、丑○○、寅○○、辰○
        ○、癸○○有侵害其優先承買權之情事，固堪採取。惟
        原告Ｂ○○倘得行使優先承買權，其亦須支付同一價金
        以取得被告子○○、辛○○、丑○○、寅○○、辰○○
        、癸○○之所有權應有部分，非可無償取得系爭土地，
        則其主張以該土地面積40平方公尺，按每平方公尺依公
        告地價之2.5 倍計算之價金為其損害，即非可取。此外
        ，原告Ｂ○○就其因優先承買權遭侵害究受有何損害，
        並未再舉證以為證明，其請求被告子○○、辛○○、丑
        ○○、寅○○、辰○○、癸○○連帶賠償26,132,400元
        及遲延利息，即無理由，應予駁回。
    (三)末查，依原告丙○○所提繼承系統表及戶籍謄本所載，李
      應辰之繼承人除原告丙○○外，尚有李添澄、李義正及李
      惠美子，有如前述，原告丙○○並未舉證以證明其提起本
      件訴訟業得其他公同共有人全體之同意，或經為遺產分割
      ，系爭買賣關係之權利義務均歸其取得，則其主張為李應
      辰之唯一繼承人，請求被告戌○○等人連帶給付，即與民
      法第828 條第2 項之規定有違，應予駁回。
九、原告就請求確認與被告一間有系爭買賣關係存在，及請求確
    認被告乙○○與被告戌○○、黃○○、子○○、辛○○、丑
    ○○、寅○○、辰○○、癸○○、戊○○、蔡俊奕、Ａ○○
    、天○○間之買賣行為及所有權移轉登記之行為係無效，並
    請求塗銷後，被告戌○○等人應為移轉登記，雖陳明願供擔
    保聲請宣告假執行，但確認法律關係存在及確認法律行為無
    效之訴，並非給付之訴，無從宣告假執行，另移轉登記部分
    ，係請求被告為一定之意思表示，性質上亦不宜為假執行之
    宣告，爰予駁回之。
十、本案事證已臻明確，兩造其餘主張陳述及所提之證據，經審
    究認無礙勝負之判斷，爰不一一論列，附此敘明。
十一、結論：本件原告之訴為一部有理由、一部無理由，依民事
      訴訟法第385 條第1 項前段、第79條、第85條第1 項前段
      ，判決如主文。
中    華    民    國    98    年    3     月    10    日
                  民事第二庭    法  官  陳麗玲
以上正本係照原本作成
如對本判決上訴，須於判決送達後20日內向本院提出上訴狀
中    華    民    國    98    年    3     月    10    日
                            書記官  吳俞玲


司法院資訊處製作；財團法人民間司法改革基金會備份。
